臺灣臺中地方法院刑事判決　　　　　　 100年度易字第1104號
公　訴　人　臺灣臺中地方法院檢察署檢察官
被　　　告　蔡秀蘭
上列被告因詐欺案件，經檢察官提起公訴 （100年度偵字第3827
號），本院判決如下：
    主    文
蔡秀蘭犯詐欺得利罪，累犯，處拘役拾日，如易科罰金，以新
臺幣壹仟元折算壹日。
    犯罪事實
一、蔡秀蘭前於民國96年間，因犯賭博案件，經本院判處有期徒
    刑2月確定，甫於96年5月28日易科罰金執行完畢。詎其仍不
    知悔改，復於100 年1月31日下午3時許，至臺中市○○區○
    ○路533 號家福股份有限公司臺中大墩分公司（下稱家樂福
    公司）購物時，見貨架上陳列有價值新臺幣（下同 ）1,068
    元之九條龍牌麻將與1,388元麒麟牌麻將等商品，為貪圖320
    元之價差，竟意圖為自己不法利益之詐欺犯意，將上開 2種
    品牌之麻將外包裝拆除後，再將麒麟牌麻將之麻將牌子與九
    條龍牌麻將之麻將牌子互換後，再持外包裝為九條龍牌麻將
    ，其內實則裝有麒麟牌之麻將牌子之商品至收銀櫃臺結帳，
    致收銀櫃臺人員因此陷於錯誤，誤信該商品確為九龍牌麻將
    ，而以1,068元計價，蔡秀蘭因之獲得320元之不法利益。嗣
    因蔡秀蘭互換麻將牌子之舉止怪異，為該賣場安全課助理余
    士榕發覺，於蔡秀蘭結帳後，阻止蔡秀蘭離去，進而報警處
    理，當場扣得上開麻將1盒（業已發還余士榕）。
二、案經臺中市政府警察局第四分局報告臺灣臺中地方法院檢察
    署檢察官偵查後起訴。
    理    由
壹、證據能力部分
一、按被告以外之人於審判外之言詞或書面陳述，除法律有規定
    者外，不得作為證據，刑事訴訟法第159條第1項定有明文，
    此乃傳聞證據之排除法則。又傳聞法則之重要理論依據，在
    於傳聞證據未經當事人之反對詰問予以核實，乃予排斥，惟
    若當事人已放棄對原供述人之反對詰問權，於法院審判時表
    明同意該等傳聞證據可作為證據，基於證據資料愈豐富，愈
    有助於真實發現之理念，並貫徹刑事訴訟法修法加重當事人
    進行主義之精神，確認當事人對於證據能力有處分權之制度
    ，傳聞證據經當事人同意作為證據，法院認為適當者，亦得
    為證據。另當事人於調查證據時，對於傳聞證據表示「沒有
    意見」、「對於證據調查無意見」，而未於言詞辯論終結前
    聲明異議，應視為已有將該等傳聞證據採為證據之同意，此
    刑事訴訟法第159條之5定有明文。查本案所引之下列證據，
    均據被告蔡秀蘭、公訴人對證據能力表示「沒有意見」，亦
    未於本案言詞辯論終結前聲明異議，則本院審酌該等證據並
    無違法取證或證明力顯然過低之情事，均得採為證據。
二、另警詢卷附之現場照片係以科學、機械之方式，對查獲現場
    當時狀況所為忠實正確之紀錄，性質上均非屬供述證據，無
    傳聞法則之適用，且經證人即家樂福公司安全課人員馮玉婷
    於本院審理時證稱：伊當時原與處長在家樂福賣場2 樓處理
    課內事務，看到警察前來才知道有本案，伊後來帶同警方到
    我們的辦公室，本案現場照片係伊依照警察的指示到賣場現
    場去拍的，上面的價目牌本來就是如照片所示之樣子，伊並
    無調整過，拍攝時間是案發當日警察離開之後，拍完再將該
    等照片資料交給警察等語（見本院卷第60反面至61反面頁）
    ，並與本件犯罪事實具有相當關連性，被告復未主張係執法
    人員違法取得，本院認亦得作為證據。
貳、實體部分
一、訊據被告蔡秀蘭固坦承於100 年1 月31日下午3 時許前往家
    樂福大墩店購物乙事，惟矢口否認其有何詐欺之意圖，辯稱
    ：伊沒有詐欺，伊當時只是先把一副麻將的外包裝打開，看
    起來裡面的樣式不適合伊，然後伊再打開旁邊的另外一副，
    伊就決定後來打開的那一副，順便檢查裡面的產品品質，伊
    沒有想要貪小便宜，不正當的事情伊不會做。伊沒有互換麒
    麟牌麻將之麻將牌子與九條龍牌麻將之麻將牌子，是按照原
    來的包裝還原回去。而且該二副麻將的價錢伊不知道，當時
    並沒有標價，上面只有條碼而已云云。惟查：
  (一)上揭事實，業據證人即家樂福公司安全課助理余士榕迭於警
    詢、偵查及本院審理時均證稱：100年1 月31日下午3時許，
    伊在所任職之臺中市○○區○○路533號家樂福公司之1樓賣
    場年貨區內之麻將區附近，親眼看到被告將1盒標價為1,388
    元之麒麟麻將及1盒標價為1,068元之九條龍麻將之外包裝膠
    膜均拆除，伊不記得她是先拆哪盒，但有看到她將2 盒都拆
    開後，將其中一盒內麻將牌搬空後，再將另一盒內麻將牌放
    進去，即將2盒麻將盒內之麻將牌各144張互換後，把換為內
    裝價值1,388元之麒麟牌麻將牌張之外盒標價1,068元之九條
    龍麻將1 盒放入購物車內，之後去地下室賣場拿取其他欲購
    買之商品後，前往地下室之結帳櫃臺結帳，被告結完帳後走
    出櫃臺時，我們向前去向被告確認其所結帳完之上開麻將商
    品確實為內裝有價值1,388 元之麒麟牌麻將牌張，且外盒標
    價1,068元之九條龍麻將1盒，隨後我們就通知警方到場處理
    ，伊當時有詢問她，被告有向我們承認有拆開包裝更換之行
    為，但表示非故意更換，是因為嫌九條龍麻將牌張的字太小
    ，所以與麒麟牌麻將牌張更換。我們公司賣場都有在商品前
    面放一個透明之價格牌，麻將商品亦同，如警詢卷之現場照
    片，現場也有提供展示品給顧客看，且麻將商品都有用膠膜
    密封起來，如果顧客對價格不清楚，也可以去詢問服務人員
    或以現場擺設之查價機查詢，伊抓到客人偷竊或換物，公司
    也不會有獎金等語（見警詢卷第6 頁、偵查卷第15、16頁、
    本院卷第38反面至40頁反面），復有證人即家樂福公司安全
    課警衛長陳惠美於本院審理時則證稱：本案是證人余士榕處
    理的，平常我們都在賣場巡視，是他call伊去麻將賣場把被
    告打開換過來的麻將商品帶到辦公室去，伊回辦公室後，有
    用call機跟賣場部門查價，查價後伊有跟被告說這兩盒麻將
    是不同的價錢，被告有說要補差價，被告有拿錢出來，但伊
    忘記拿多少錢和當時被告如何說，但被告當時沒有說是誤會
    或弄錯，被告當時有承認他有換牌，伊忘記被告是想要把小
    的牌換成大的牌，還是把大的牌換成小的牌，被告當時有說
    一個理由，伊公司不會因為客人調包商品造成公司損失而扣
    安全課人員之薪水等語（見本院卷第59至60頁），及證人即
    家樂福公司安全課警衛長馮玉婷於本院審理時證稱：伊當時
    原與處長在家樂福賣場2 樓處理課內事務，看到警察前來才
    知道有本案，伊後來帶同警方到安全課辦公室，伊當時在辦
    公室門口有聽到被告說她只是覺得原來的牌張字體比較小，
    她要換成大的，她不知道是不一樣的商品等語（見本院卷第
    60反面至61反面頁）。是證人余士榕於警詢、偵查及本院歷
    次審理時就被告如何更換麻將盒內裝及查獲情形等相關細節
    ，先後證述均為一致，且上開證人余士榕、陳惠美及馮玉婷
    均證稱本案查獲後，在家樂福公司安全課辦公室內被告並未
    否認就互換上開麻將牌張一事。又證人余士榕、陳惠美及馮
    玉婷均為該家樂福公司賣場之員工，均係因為維護賣場客人
    及商品安全而查悉被告之犯行，與被告素不相識，復無仇怨
    ，衡情其等當無自陷偽證罪而構詞誣賴被告之理。觀諸卷附
    之現場照片可知，當場扣得被告所結帳之外包裝為九條龍麻
    將之麻將1 盒，其內確係裝置麒麟牌麻將牌子，而麻將賣場
    上亦確有外包裝為麒麟牌麻將且內裝置九條龍麻將牌子之麻
    將1盒，此有現場照片4張（見警詢卷第18、19頁）在卷可證
    ，是被告當天確在該處徒手拆卸麒麟牌麻將及九條龍牌麻將
    之外包裝塑膠封套，並將上開2 麻將品牌之內容物互換無訛
    ，足徵上開三名證人之證述情節核與事實相符。另上開麒麟
    牌麻將1盒之價格高於九條龍牌麻將1盒之售價，且於該麻將
    賣場有擺設展示品及價格牌供客人參考，此觀卷附案發當天
    所拍攝之現場照片4 張甚明（見警詢卷第20、21頁），復據
    證人余士榕、馮玉婷於本院審理時結證明確。此外，家樂福
    公司對於顧客不滿意商品亦有30天內退換貨之服務，經證人
    余士榕於本院審理時結證明確，並有該公司30天購物滿意保
    證相關資料1 份在卷足稽，是被告實無在已有上開麻將牌盒
    裝及內容物展示樣品供其參考，且如有不滿意尚可退換貨品
    之情況下，再行將上開九條龍麻將及麒麟牌麻將之外包裝拆
    開，確認商品是否為其所喜愛之款式、品質之必要，被告所
    辯顯與常情有悖。
  (二)再觀諸卷附之上開麒麟牌麻將及九條龍牌麻將之麻將牌子現
    場照片可知，上開2 種不同品牌之麻將牌子品牌不同、花色
    不同，均有完整封裝，而本案之麻將商品並非種類之物，每
    一個麻將牌子無法拆賣，顧客本不得將之拆封後，再從中選
    擇所要的內容物，且賣場就2 種麻將商品之價格標示既未有
    不明或無法辨識之處，縱有價格不清楚情形亦得詢問現場服
    務人員或以現場所擺設之查價機查詢，如前所述，又如顧客
    就所購買之商品如有不滿意，該賣場亦有提供退換貨之服務
    ，衡情被告仍得於結帳後當場檢查更換，應無在賣場內拆封
    更換之理，然被告攜至上開賣場收銀台結帳之上開麻將1 盒
    ，卻係產生外盒與內裝物互換之情形，此情與上開一般經驗
    法則不符，況本院審理時當庭勘驗證人余士榕所攜至法庭之
    案發當時麻將賣場所販售之麒麟牌及九條龍牌麻將各1 盒後
    ，勘驗結果為：【一、麒麟牌麻將外包有塑膠包膜，是一體
    成型（如照片一）。九條龍牌麻將外包有塑膠袋包封，封口
    有塑膠帶黏貼，左下角貼有橢圓形的紅色標籤，上記載「請
    勿任意拆封，拆封視同購買」（如照片二）。二、麒麟牌麻
    將外包拆封之後，盒子的四個角均有紙製的護角各一個、並
    有軟性的塑膠帶包圍、固定（如照片三、四）。三、開封後
    麒麟牌麻將如照片所示。其內為36顆麻將牌為一組，共有四
    組，各組均有塑膠膜包覆完整，並各盛裝在紅色塑膠盤內。
    盒內放置麻將牌的情形，是左右各疊放二組，其中置有一紙
    盒如照片所示，紙盒內如照片所示（如照片五、六、七、八
    、九）。四、九條龍牌麻將外包拆封之後，外包情形是紅色
    塑膠盒裝如照片所示（如照片十）。五、開封後九條龍牌麻
    將如照片所示。其內為36顆麻將牌為一組，共有四組，各組
    均有塑膠膜包覆完整，並各盛裝在紅色塑膠盤內。盒內放置
    麻將牌的情形，是左右各疊放二組，其中置有塑膠盤如照片
    所示，塑膠盤內裝物如照片所示（如照片十一、十二）。六
    、經比對，九條龍牌麻將與麒麟牌麻將之大小，其盛裝之塑
    膠盤，九條龍牌麻將塑膠盤長度25公分、寬度為14.5公分，
    麒麟牌麻將塑膠盤長度為24公分、寬度為14公分（如照片十
    三）。麒麟牌麻將之麻將牌子、九條龍牌麻將之麻將牌子背
    面均為綠色（如照片十四）。七、將九條龍牌麻將之麻將牌
    子置入麒麟牌麻將盒子如照片所示（如照片十五）。將麒麟
    牌麻將之麻將牌子置入於九條龍牌麻將盒子之情形如照片所
    示，（如照片十六）。又九條龍牌麻將之麻將牌子較大，無
    法順利置入麒麟牌麻將盒內，需要用力擠壓始能將九條龍牌
    麻將之麻將牌子置入麒麟牌麻將盒子內，會使麒麟牌麻將紙
    盒擠壓、突出，其情形如照片所示（如照片十七）。】，此
    有本院100 年6月9日審理筆錄內容及當庭拍攝照片17張附卷
    可參（見本院卷第62、62反面頁、第67至75頁），足證上開
    九條龍、麒麟牌2 種品牌之麻將牌的大小本有差異，因九條
    龍牌麻將之麻將牌子較大，經本院當庭勘驗無法順利置入麒
    麟牌麻將盒內，需要用力擠壓始能將九條龍牌麻將之麻將牌
    子置入麒麟牌麻將盒子內，此舉會使麒麟牌麻將紙盒擠壓、
    突出。是被告於將各該拆封後之將麻將牌子歸位時，即應知
    有錯置品牌之情形，惟其仍將麒麟牌麻將牌子裝於九條龍之
    麻將盒中，況由證人余士榕上開證述可知，被告係將一盒麻
    將騰空後，再將另一盒的內裝置入騰空的盒子中，顯與一般
    檢查商品品質後，將該商品放回原有盒中之常理不符，益徵
    被告確有詐欺犯意及行為。
  (三)此外，復有臺中市政府警察局第四分局搜索扣押筆錄及扣押
    物品目錄表、贓物認領保管單、家樂福公司大墩店一樓疏散
    圖各1份、被告案發當時結帳後之家樂福發票3紙、暨家樂福
    30天購物滿意保證相關規定、被告之消費紀錄、現場照片等
    等證據在卷可資佐證。
  (四)綜上所述，被告之辯解，顯係卸責飾詞，殊無可採。本案證
    事證明確，其犯行應堪認定。至被告蔡秀蘭請求調取案發時
    「家樂福大墩店」賣場案發現場之錄影監視器畫面，惟該案
    發現場並無設置監視器，經證人余士榕於警詢時、證人馮玉
    婷於本院審理時均證述甚明，且本案事證既臻明確，如前所
    述，核無調查之必要，併此敘明。
二、按刑法第339 條第1、2項分別規定詐欺取財罪及詐欺得利罪
    ，前者之行為客體係指財物，後者則指取得債權、免除債務
    、延期履行債務或提供勞務等財物以外之財產上不法利益（
    最高法院86年臺上第3534號判決參照）。查被告將價格較高
    的麒麟牌麻將牌子以更換外包裝為九條龍麻將方式，攜至家
    樂福公司收銀臺，向該家樂福公司收銀人員施用詐術，使該
    收銀人員陷於錯誤，以為係價格較低即1,068 元之九條龍麻
    將外包裝之條碼價格加以結帳，則被告施用詐術主觀上所欲
    騙取者，為兩者間之價差，且因被告尚有付款買貨行為，是
    客觀上被告施用詐術結果所獲取者，亦為兩者價差之不法利
    益，非財物本身，故核被告所為係犯刑法第339條第2項詐欺
    得利罪。檢察官起訴書雖認被告前揭所為，係涉犯刑法第33
    9 條第3項、第1項之詐欺取財未遂罪嫌，惟被告前揭所為，
    應係犯詐欺得利罪，已如前述，且被告業已因將內裝麒麟牌
    麻將之麻將牌子、外盒為九條龍牌麻盒將攜至收銀台結帳，
    並因完成結帳手續，進而取得購物之發票及上開物品後，證
    人余士榕隨即前來阻止被告離去等情，經證人即家樂福公司
    收銀臺人員楊東錡於本院審理時證述明確（見本院卷第58頁
    ），復有被告本次購物之發票3 紙在卷可證，是被告業已因
    渠之結帳行為而取得上開物品之管領支配權限，渠之行為核
    屬既遂，是起訴意旨容有未洽，惟詐欺取財罪與詐欺得利罪
    之法定刑既屬相同，且基本社會事實同一，對被告並無較不
    利或難以防禦之情形，爰變更起訴法條，又既遂、未遂為犯
    罪之樣態，不涉及罪名之變更，檢察官以同一罪名之既遂罪
    起訴，法院審理結果，若認應成立同一罪名之未遂罪者，自
    毋庸變更起訴法條（最高法院96年臺上字第5365號判決意旨
    參照）。又被告有如犯罪事實欄所載犯罪科刑及刑之執行情
    形，有臺灣高等法院被告前案紀錄表在卷可稽，其於有期徒
    刑執行完畢後5 年內，故意再犯本案有期徒刑以上之罪，為
    累犯，應依法加重其刑。爰審酌被告有如犯罪事實欄所載之
    前案紀錄，此有臺灣高等法院被告前案紀錄表在卷可證，其
    因一時貪圖小利，造成他人財產損失，且犯後猶飾詞狡辯，
    惟被害人所受損失尚輕，並考之被告五專畢業之智識程度、
    勉持之家庭經濟狀況【見警詢卷附被告調查筆錄（第1 次）
    之受詢問人欄內容所載】等一切情狀，量處如主文所示之刑
    ，並諭知易科罰金之折算標準，以示懲儆。
據上論斷，應依刑事訴訟法第299條第1 項前段、第300條，刑法
第339條第2項、第47條第1項、第41條第1項前段，刑法施行法第
1條之1第1項、第2項前段，判決如主文。
本案經檢察官廖聖民到庭執行職務。
中    華    民    國  100    年    7    月    7       日
                  刑事第二庭 審判長法  官  鄭永玉
                                   法  官  施慶鴻
                                   法  官  潘曉玫
以上正本證明與原本無異。
如不服本判決應於收受判決後10日內向本院提出上訴書狀，並應
敘述具體理由；其未敘述上訴理由者，應於上訴期間屆滿後20日
內向本院補提理由書狀(均須按他造當事人之人數附繕本)「切勿
逕送上級法院」。
告訴人或被害人對於判決如有不服具備理由請求檢察官上訴者，
其上訴期間之計算係以檢察官收受判決正本之日期為準。
                                   書記官  張齡方
中    華    民    國  100    年    7    月    7       日
附錄論罪科刑法條
中華民國刑法第339條
（普通詐欺罪）
意圖為自己或第三人不法之所有，以詐術使人將本人或第三人之
物交付者，處 5 年以下有期徒刑、拘役或科或併科 1 千元以下
罰金。
以前項方法得財產上不法之利益或使第三人得之者，亦同。
前二項之未遂犯罰之。